【裁判字號】    96,簡上,1001
【裁判日期】    970731
【裁判案由】    竊盜
【裁判全文】
臺灣高雄地方法院刑事判決            96年度簡上字第1001號
上  訴  人
即  被  告  丁○○
輔  佐  人  丙○○
上列被告因竊盜案件，不服本院民國96年9 月19日96年度簡字第
3858號第一審簡易判決（聲請簡易判決處刑書案號：96年度偵字
第15643 號），提起上訴，本院管轄之第二審合議庭依通常程序
逕為第一審判決如下：
    主  文
原判決撤銷。
丁○○無罪，應令入相當處所，施以監護壹年。
    理  由
一、公訴意旨略以：被告丁○○意圖為自己不法之所有，(一)於民
    國96年5 月14日14時31分許，至高雄市○○區○○街113 號
    「甲○○○○○」，趁店員不注意之際，徒手竊取店內陳列
    之巧克力1 條、HEME牌潔面霜1 瓶、MDF 牌緊緻霜1 瓶等物
    。(二)同日22時18分許，再至上開商店，趁店員不注意之際，
    徒手竊取店內陳列之OLAY牌面膜1 瓶。得手後將竊得之物品
    藏置於其住處高雄市○○區○○街48巷3 號3 樓內。嗣該店
    店員乙○○觀看店內監視錄影帶發現上情，於同年月16日9
    時30分許，丁○○再至該店時，報警查獲，警方旋於同日11
    時10分許，得丁○○同意，至丁○○上開住處搜索扣得巧克
    力1 條、HEME牌潔面霜1 瓶及OLAY牌面膜1 瓶等物，因認被
    告涉犯刑法第320 條第1 項之竊盜罪嫌等語。
二、按行為時因精神障礙或其他心智缺陷，致不能辨識其行為違
    法或欠缺依其辨識而行為之能力者，不罰，刑法第19條第1
    項定有明文。又被告行為不罰者，應諭知無罪之判決；依刑
    法第19條第1 項其行為不罰，認為有諭知保安處分之必要者
    ，並應諭知其處分及期間，刑事訴訟法第301 條第1 項後段
    、第2 項分別定有明文。
三、本件公訴人認上訴人即被告丁○○涉犯竊盜罪嫌，係以被告
    於偵查中之供述、證人即被害人「甲○○○○○」乙○○於
    警詢時之證述、翻拍自上開超商之監視錄影畫面8 張、及搜
    索、扣押筆錄、扣押物品目錄表、贓物認領保管單等為其主
    要論據。
四、訊據被告丁○○固不否認有於96年5 月14日14時31分許至位
    於高雄市○○區○○街113 號「甲○○○○○」拿取店內陳
    列之巧克力1 條、HEME牌潔面霜1 瓶、MDF 牌緊緻霜1 瓶等
    物，並於同日22時18分許，再至上開商店，拿取店內陳列之
    OLAY牌面膜1 瓶之事實，惟矢口否認有何竊盜犯行，辯稱：
    伊不是偷，伊身上有錢，伊是忘記付錢，伊有中度智障，有
    些事情伊會忘記，伊不記得到甲○○○○○買東西之過程等
    語；輔佐人則辯稱：被告精神狀況有問題，被告發生過車禍
    ，動過腦部手術，之後被告就怪怪的等語。經查：
  (一)證據能力方面：
    按被告以外之人（包括證人、鑑定人、告訴人、被害人及共
    同被告等）於審判外之陳述雖不符刑事訴訟法第159 條之1
    至之4 等4 條之規定，而經當事人於審判程序同意作為證據
    ，法院審酌該言詞陳述或書面陳述作成時之情況，認為適當
    者，亦得為證據；當事人、代理人或辯護人於法院調查證據
    時，知有刑事訴訟法第159 條第1 項不得為證據之情形，而
    未於言詞辯論終結前聲明異議者，視為有前項之同意，同法
    第159 條之5 定有明文。本件證人即上址甲○○○○○店長
    乙○○於警詢中之證述，於本院審判時，檢察官、被告、辯
    護人均未聲明異議（本院卷第62頁），揆諸上開理由，核有
    證據能力，合先敘明。
  (二)實體方面：
  1.被告於上開時、地徒手竊取上址「甲○○○○○」內前揭物
    品之事實，業據被告於警詢、偵查及本院審理時均坦承有於
    上開時間至上址「甲○○○○○」先後拿取巧克力1 條、潔
    面霜1 瓶、緊緻霜1 瓶、面膜1 盒未付款之事實（警卷第3
    頁、偵查卷第6 頁、本院簡上字卷第67至68頁），且有證人
    即「甲○○○○○」店長乙○○於警詢時證述被告於96年5
    月14日14時31分12秒竊取店內1 條巧克力、同日14時31分24
    秒竊取店內HEME潔面霜1 瓶、同日14時36分37秒要出店前又
    竊取MDF 緊緻霜1 瓶、同日22時18分24秒又竊取OLAY面膜1
    瓶等語（警卷第6 頁），復有扣押物品目錄表、贓物認領保
    管單各1 紙（警卷第11、13頁）、上址商店之監視器翻拍照
    片6 張（警卷第16至18頁）、查獲贓物照片2 張（警卷第19
    頁）在卷可稽。被告雖辯稱：伊不是偷，伊是將東西放在口
    袋忘記付錢云云，依證人乙○○於警詢之證述（警卷第6 頁
    ），可知被告於96年5 月14日14時31分許至該商店時，共拿
    取該商店巧克力1 條、潔面霜1 瓶、緊緻霜1 瓶，被告回家
    後見口袋內有上開商品，而於同日22時18分許至該商店仍未
    付款或將物品退還，且再度拿取該店內之商品，亦未付款，
    自客觀上難謂被告無為自己不法所有之意圖。從而，被告上
    開所辯要無足採，本件竊盜行為，固堪認定。
  2.惟被告於本院辯稱：伊有中度智障，有些事情伊會忘記，伊
    不記得到甲○○○○○購物之過程，伊沒有使用面膜、潔面
    霜、保養品，不知道自己為何拿面膜等語（本院簡上字卷卷
    第69頁），輔佐人亦於準備程序中為被告辯稱：被告因發生
    過車禍，動過腦部手術，被告可能精神狀況有問題等語。而
    被告對於其是否有付錢乙節，於偵查及本院審理時，或謂有
    付錢，或謂忘了付錢，陳述反覆，對事實經過之認知與記憶
    ，似有異於常人，是本案應審究被告行為時之精神狀況，以
    查明其有無責任能力，應否受刑事制裁。經查，被告為中度
    精神障礙、患有器質性腦症候群之事實，業據被告及輔佐人
    提出中華民國身心障礙手冊、重大傷病免自行部分負擔證明
    卡影本各1 份及財團法人仁愛綜合醫院（下稱仁愛醫院）診
    斷證明書2 紙為證（本院簡上字卷第7 、10、11頁），且經
    本院分別向仁愛醫院及財團法人臺灣省私立高雄仁愛之家附
    設慈惠醫院（下稱慈惠醫院）調閱被告在各該醫院就診之病
    歷資料核閱屬實。而本院函請慈惠醫院鑑定被告行為時之精
    神狀態，據該院鑑定結論為：「曾員（即被告）於早年即罹
    患腦下垂體腫瘤合併糖尿病，長期需以鼻噴劑補充抗利尿激
    素，更於92年5 月車禍腦部受傷昏迷，並接受顱骨切開去除
    血腫手術，之後雖無明顯之肢體動作不協調之後遺症，但認
    知功能明顯受損，短期記憶與新事物之學習障礙，衝動控制
    差，間有破壞性行為，其總智商FIQ ＝58，已為輕度智能不
    足之程度，相較早年學校之表現相去甚遠。自曾員腦傷後之
    行為表徵長期觀之，已符合醫學上『器質性精神病狀態』之
    診斷，且已慢性化，其症狀易有注意力持續度不足，易受外
    在環境因素之影響，而有行為上之突然改變。鑑定人判定曾
    員於犯案行為當時確係腦器質性因素之精神障礙，致欠缺依
    其辨識而行為之能力，除依現行法律處理外，仍應持續接受
    適當之精神醫療與復健，避免類似行為重複發生。」等語（
    本院簡上字卷第48頁），此有慈惠醫院97年5 月20日九十七
    附慈精字第0971542 號函檢送之慈惠醫院精神鑑定報告書1
    份在卷為憑（本院簡上字卷第45至48頁），堪認被告於上開
    時、地為竊盜犯行時，其精神狀態確已達欠缺依其辨識而行
    為之能力，而無刑事責任能力。依前開規定，自應就被告所
    為上開竊盜行為，為無罪之判決，以期適法。
  3.原審依前揭事證，據以論罪科刑，固非無見。惟如前所述，
    被告行為時因腦器質性因素之精神障礙，至欠缺依其辨識而
    行為之能力，依刑法第19條第1 項規定，其行為自屬不罰，
    原審仍依刑法第320 條第1 項論處，自有違誤。被告上訴意
    旨執此指摘原判決不當，為有理由，應由本院將原判決撤銷
    ，另為被告無罪之諭知。又查，被告於本案發生前，因犯竊
    盜案件，業經臺灣臺中地方法院檢察署檢察官以96年度偵字
    第14714 號聲請簡易判決處刑，經臺灣臺中地方法院96年度
    中簡字第2331號判處應執行拘役15日，如易科罰金，以新臺
    幣1000元折算1 日，有臺灣高等法院被告前案紀錄表在卷為
    憑，其再為本件犯行，顯見被告有再犯之虞，且前揭慈惠醫
    院精神鑑定書亦建議被告「應持續接受適當之精神醫療與復
    健，避免類似行為重複發生」等語，應認被告有再犯之虞，
    而有接受治療之必要，有令被告入相當處所施以監護之必要
    ，應依刑法第87條第1 項、第3 項前段規定，併諭知令被告
    入相當處所施以監護1 年，以達其個人治療及社會防衛之效
    。
五、末按，檢察官聲請簡易處刑之案件，法院於審理後，認應為
    無罪判決之諭知者，應適用通常程序審判之，刑事訴訟法第
    452 條及第451 條之1 第4 項但書第3 款分別定有明文。而
    同法第455 條之1 第3 項規定，對於簡易判決之上訴，準用
    同法第3 編第1 章及第2 章之規定。是管轄第二審之地方法
    院合議庭受理簡易判決上訴案件，應依通常程序審理，其認
    案件有刑事訴訟法第452 條所定第一審應適用通常程序審判
    而不得適用簡易程序審判之情形者，應撤銷原簡易判決，逕
    依通常程序為第一審判決。本案既應諭知無罪，已如前述，
    即有刑事訴訟法第451 條之1 第4 項第3 款之情形，是本案
    即撤銷原簡易判決，並逕依通常程序為第一審判決，檢察官
    不服本件判決，得依刑事訴訟法之規定提起上訴，附此敘明
    。
據上論斷，應依刑事訴訟法第452 條、第455 條之1 第1 項、第
3 項、第369 條第1 項前段、第364 條，第301 條第1 項後段、
第2 項，刑法第19條第1 項、第87條第1 項、第3 項，判決如主
文。
本案經檢察官李佳韻到庭執行職務。
中    華    民    國    97    年    7     月    31    日
                  刑事第八庭  審判長法  官  李璧君
                                    法  官  曾仁勇
                                    法  官  曾鈴
以上正本證明與原本無異。
如不服本判決應於收受本判決後10日內向本院提出上訴書狀，並
應敘述具體理由，如未敘述上訴理由者，應於上訴期間屆滿後20
日內補提理由書狀於本院（均須按他造當事人之人數附繕本）「
切勿逕送上級法院」。
中    華    民    國    97    年    8     月    4     日
                                    書記官  曾秀鳳


司法院資訊處製作；財團法人民間司法改革基金會備份。
